ACORDAO-COMPLETO-2406725

ACÓRDÃO 5714/2020 ATA 16/2020 - SEGUNDA CÂMARA

VISTOS, relatados e discutidos estes autos de Tomada de Contas Especial instaurada pela Secretaria Especial do Desenvolvimento Social, em desfavor da Sra. Francisca Torres Bezerra, ex-Prefeita do Município de Redenção/CE, em razão da não comprovação da regular aplicação dos recursos repassados pela União por meio do Convênio 208/2009, registro Siafi 709003, que teve por objeto o apoio à implantação de Feira Popular na referida municipalidade e vigência de 23/12/2009 a 30/4/2011.
ACORDAM os Ministros do Tribunal de Contas da União, reunidos em sessão da 2ª Câmara, ante as razões expostas pelo Relator em:
9.1. com fundamento nos arts. 1º, inciso I, 16, inciso III, alínea c, 19, caput, e 23, inciso III, da Lei 8.443/1992, julgar irregulares as contas da Sra. Francisca Torres Bezerra, condenando-a ao pagamento da quantia de R$ 119.345,40 (cento e dezenove mil, trezentos e quarenta e cinco reais e quarenta centavos) , atualizada monetariamente e acrescida dos juros de mora calculados a partir de 30/12/2009 até o efetivo recolhimento, com fixação de prazo de 15 (quinze) dias, a contar da notificação, para comprovar, perante o Tribunal (art. 214, inciso III, alínea a, do Regimento Interno/TCU) , o recolhimento da dívida aos cofres do Tesouro Nacional, nos termos da legislação em vigor, abatendo-se, na oportunidade, o valor de R$ 45,87 (quarenta e cinco reais e oitenta e sete centavos) , ressarcido em 13/05/2011, nos termos do Enunciado de Súmula/TCU 128;
9.2. aplicar à Sra. Francisca Torres Bezerra a multa prevista nos arts. 19, caput, e 57 da Lei 8.443/1992, no valor de R$ 20.000,00 (vinte mil reais) , fixando-lhe o prazo de 15 (quinze) dias, a contar da notificação, para que comprove, perante o Tribunal (art. 214, inciso III, alínea a, do Regimento Interno/TCU) , o recolhimento da dívida ao Tesouro Nacional, atualizada monetariamente desde a data do presente Acórdão até a do efetivo recolhimento, se for paga após o vencimento, na forma da legislação em vigor:
9.3. autorizar, caso requerido, nos termos do art. 26 da Lei 8.443/1992, o parcelamento das dívidas em até 36 (trinta e seis) parcelas mensais e sucessivas, sobre as quais incidirão os correspondentes acréscimos legais (débito: atualização monetária e juros de mora; multa: atualização monetária) , esclarecendo à responsável que a falta de pagamento de qualquer parcela importará no vencimento antecipado do saldo devedor, sem prejuízo das demais medidas legais;
	9.4. autorizar, desde logo, a cobrança judicial das dívidas, nos termos do art. 28, inciso II, da Lei 8.443/1992, caso não atendida a notificação;
9.5. encaminhar cópia deste Acórdão à Procuradoria da República no Estado do Ceará, consoante previsto no art. 209, § 7º, do Regimento Interno/TCU, e à Secretaria Especial do Desenvolvimento Social, para ciência.

Tomada de Contas Especial instaurada pela Secretaria Especial do Desenvolvimento Social, em desfavor da ex-Prefeita do Município de Redenção/CE, em razão de não comprovação da regular aplicação dos recursos repassados por meio de convênio  que objetivou a Comercialização Direta da Agricultura Familiar por meio de Feiras Populares.

Segunda Câmara

Município de Redenção/CE.

3. Responsável: Francisca Torres Bezerra (XXX.752.803-XX).

13.1. Ministros presentes: Ana Arraes (Presidente), Augusto Nardes, Aroldo Cedraz e Raimundo Carreiro.
13.2. Ministro-Substituto presente: Marcos Bemquerer Costa (Relator).

ACORDAO-COMPLETO-2439131

Acórdão 13292/2020 - Segunda Câmara

MARCOS BEMQUERER

Em exame a Tomada de Contas Especial instaurada pela Secretaria Especial do Desenvolvimento Social, em desfavor da Sra. Francisca Torres Bezerra, ex-Prefeita do Município de Redenção/CE, em razão da não comprovação da regular aplicação dos recursos repassados pela União por meio do Convênio 00208/2009, registro Siafi 709003.
2.	O ajuste, celebrado entre o então Ministério do Desenvolvimento Social e Combate à Fome (atual Secretaria Especial do Desenvolvimento Social do Ministério da Cidadania) , e o aludido município, teve por objeto "o apoio à implantação de Feira Popular no Município de Redenção/CE, visando à comercialização direta de produtos da agricultura familiar, para a melhoria da renda do produtor, maior disponibilidade de alimentos saudáveis e de baixo custo para a população e dinamização da economia local pela geração de empregos e maior circulação de mercadorias, além de aumentar o conhecimento técnico dos agricultores por meio da capacitação, fortalecendo seu potencial empreendedor" (peça 7, p. 1) .
3.	Transcrevo, a seguir, com os devidos ajustes de forma, a instrução lançada pela Secretaria de Controle Externo de Tomada de Contas Especial - Secex/TCE, por meio da qual os fatos atinentes a este processo foram circunstanciados (peça 69) :
"HISTÓRICO
2. Em 20/4/2018, com fundamento na IN/TCU 71/2012, alterada pela IN/TCU 76/2016 e DN/TCU 155/2016, o dirigente da instituição Secretaria Especial do Desenvolvimento Social autorizou a instauração da tomada de contas especial (peça 42) . O processo foi registrado no sistema e-TCE com o número 1291/2018.
3. O Convênio 00208/2009, registro Siafi 709003, foi firmado no valor de R$ 122.571,40, sendo R$ 119.345,40 à conta do concedente e R$ 3.226,00 referentes à contrapartida do convenente. Teve vigência de 23/12/2009 a 30/4/2011, com prazo para apresentação da prestação de contas em 29/6/2011. Os repasses efetivos da União totalizaram R$ 119.345,40 (peça 9) .
4. A prestação de contas e complementações enviadas foram analisadas por meio dos documentos constantes nas peças 6, 22, 35 e 37.
5.	O fundamento para a instauração da Tomada de Contas Especial, conforme consignado na matriz de responsabilização elaborada pelo tomador de contas, foi a constatação da seguinte irregularidade: 
'Impossibilidade de emissão de qualquer juízo de valor acerca da execução do convênio, pela documentação apresentada, visto não ser  possível averiguar, de modo inequívoco, a execução física e o alcance dos objetivos firmados, constatado na visita in loco, por meio do Relatório de Visita (documento 31) .'
6. A responsável arrolada na fase interna foi devidamente comunicada e, diante da ausência de justificativas suficientes para elidir a irregularidade e da não devolução dos recursos, instaurou-se a tomada de contas especial.
7.	No relatório (peça 53) , o tomador de contas concluiu que o prejuízo importaria no valor original de R$ 119.299,53, imputando-se a responsabilidade a Francisca Torres Bezerra, Prefeita Municipal de Redenção/CE (Gestão 2009/2012) , no período de 1º/1/2009 a 31/12/2012, na condição de gestora dos recursos. 
8.	 Em 26/11/2019, a Controladoria-Geral da União emitiu o relatório de auditoria (peça 55) , em concordância com o relatório do tomador de contas. O certificado de auditoria e o parecer do dirigente do órgão de controle interno concluíram pela irregularidade das presentes contas (peças 56 e 57) .
9.	Em 6/12/2019, o ministro responsável pela área atestou haver tomado conhecimento das conclusões contidas no relatório e certificado de auditoria, bem como do parecer conclusivo do dirigente do órgão de controle interno, manifestando-se pela irregularidade das contas, e determinou o encaminhamento do processo ao Tribunal de Contas da União (peça 58) .
10. Na instrução inicial (peça 61) , analisando-se os documentos nos autos, concluiu-se pela necessidade de realização de citação para as irregularidades abaixo: 
10.1. Irregularidade 1: não comprovação da execução física do objeto do convênio.
10.1.1. Evidências da irregularidade: documentos técnicos presentes nas peças 37, 22, 31, 42 e 41.
10.1.2. Normas infringidas: Art. 70, parágrafo único, da Constituição Federal de 1988; art. 93, do Decreto-lei 200, de 25 de fevereiro de 1967; art. 50, § 3º, da Portaria Interministerial 127/2008, e Termo do Convênio.
10.2. Débitos relacionados à responsável Francisca Torres Bezerra (CPF: XXX.752.803-XX) :
	Data de ocorrência
	Valor histórico (R$) 
	Identificador da parcela

	30/12/2009
	119.345,40
	D1

	13/5/2011
	45,87
	C1

		Cofre credor: Tesouro Nacional.
10.2.2. Responsável: Francisca Torres Bezerra (CPF: XXX.752.803-XX) .
10.2.2.1. Conduta: na parcela D1 - o responsável não cumpriu a execução do objeto pactuado por meio da documentação apresentada, e, evidenciado por meio do relatório de visita in loco. A vigência do convênio expirou e os resultados pactuados, quais sejam: Revitalizar e modernizar a Feira da Agricultura Familiar do Município de Redenção/CE, funcionando aos Domingos na Rua Félix Nogueira, com 29 (vinte e nove) feirantes, não foi alcançado.
10.2.2. Nexo de causalidade: A não apresentação de documentos que comprovassem a execução dos itens previstos no plano de trabalho resultou na presunção de dano ao erário.
10.2.3. Culpabilidade: não há excludentes de ilicitude, de culpabilidade e de punibilidade; é razoável supor que a responsável tinha consciência da ilicitude de sua conduta; era exigível conduta diversa da praticada, qual seja, comprovar por meio de documentos a efetiva execução de todos os itens previstos no plano de trabalho. 
11. Encaminhamento: citação.
11.1. Irregularidade 2: divergência total ou parcial entre a movimentação financeira e os documentos de despesa apresentados, no âmbito do convênio descrito como 'Comercialização Direta da Agricultura Familiar através de Feiras Populares, de acordo com o objetivo proposto no Projeto Técnico apresentado pelo município de Redenção.'.
11.1.1. Evidências da irregularidade: documentos técnicos presentes nas peças 37, 22, 31, 42 e 41.
11.1.2. Normas infringidas: Art. 37, caput, c/c o art. 70, parágrafo único, da Constituição da República Federativa do Brasil; art. 93, do Decreto-lei 200/1967; art. 66, do Decreto 93.872/1986; e Termo do Convênio.
11.2. Débitos relacionados à responsável Francisca Torres Bezerra (CPF: XXX.752.803-XX) :
	Data de ocorrência
	Valor histórico (R$) 
	Identificador da parcela

	30/12/2009
	119.345,40
	D1

	13/5/2011
	45,87
	C1

11.2.1.Cofre credor: Tesouro Nacional.
11.2.2. Responsável: Francisca Torres Bezerra (CPF: XXX.752.803-XX) .
11.2.2.1. Conduta: na parcela D1 - apresentar comprovantes de despesas sem correspondência com a movimentação financeira dos recursos repassados no âmbito do instrumento em questão.
11.2.2.2. Nexo de causalidade: A apresentação de comprovantes de despesas sem correspondência com a movimentação financeira dos recursos federais repassados no âmbito do instrumento em questão impediu o estabelecimento do nexo causal entre os referidos recursos e as despesas apresentadas, resultando na impugnação das despesas e, consequentemente, em presunção de dano ao erário.
11.2.2.3. Culpabilidade: não há excludentes de ilicitude, de culpabilidade e de punibilidade; é razoável supor que a responsável tinha consciência da ilicitude de sua conduta; era exigível conduta diversa da praticada, qual seja, comprovar a compatibilidade entre as despesas realizadas e a movimentação financeira dos recursos repassados no âmbito do instrumento. 
12. Encaminhamento: citação.
13. Em cumprimento ao pronunciamento da unidade (peça 62) , foram efetuadas citações da responsável, nos moldes adiante:
 a) Francisca Torres Bezerra - promovida a citação da responsável, conforme delineado adiante:
	Comunicação: Ofício 15572/2019 - Seproc (peça 65) 
Data da Expedição: 10/1/2020
Data da Ciência: 11/2/2020 (peça 66) 
Nome Recebedor: Francisca Torres Bezerra
Observação: Ofício enviado para o endereço do responsável, conforme pesquisa de endereço nos sistemas corporativos do TCU.
Fim do prazo para a defesa: 26/2/2020
	
	Comunicação: Ofício 15573/2019 - Seproc (peça 64) 
Data da Expedição: 10/1/2020
Data da Ciência: 11/2/2020 (peça 67) 
Nome Recebedor: Francisca Torres Bezerra
Observação: Ofício enviado para o endereço do responsável, conforme pesquisa de endereço no sistema da Receita Federal.
Fim do prazo para a defesa: 26/2/2020
	
14. Conforme Despacho de Conclusão das Comunicações Processuais (peça 68) , informamos que as providências inerentes às comunicações processuais foram concluídas. 
15. Transcorrido o prazo regimental, a responsável Francisca Torres Bezerra permaneceu silente, devendo ser considerada revel, nos termos do art. 12, §3º, da Lei 8.443/1992.
ANÁLISE DOS PRESSUPOSTOS DE PROCEDIBILIDADE DA IN/TCU 71/2012
Apreciação do Prejuízo ao Contraditório e Ampla Defesa
16. Verifica-se que não houve o transcurso de mais de dez anos desde o fato gerador sem que tenha havido a notificação da responsável pela autoridade administrativa federal competente (art. 6º, inciso II, c/c art. 19 da IN/TCU 71/2012, modificada pela IN/TCU 76/2016) , uma vez que o fato gerador da irregularidade sancionada ocorreu em 30/12/2009, e a responsável foi notificada sobre as irregularidades pela autoridade administrativa competente conforme abaixo:
16.1. Francisca Torres Bezerra, por meio do ofício acostado à peça 32, recebido em 13/4/2015, conforme AR (peça 33) .
Valor de Constituição da TCE 	
17. Verifica-se, ainda, que o valor atualizado do débito apurado (sem juros) em 1/1/2017 é de R$ 189.551,44, portanto superior ao limite mínimo de R$ 100.000,00, na forma estabelecida conforme os arts. 6º, inciso I, e 19 da IN/TCU 71/2012, modificada pela IN/TCU 76/2016. 
OUTROS PROCESSOS/DÉBITOS NOS SISTEMAS DO TCU COM OS MESMOS RESPONSÁVEIS
18. Informa-se que foi encontrado processo no Tribunal com a mesma responsável:
	Responsável
	Processos

	Francisca Torres Bezerra
	Processo 008.861/2008-1 (DEN, encerrado) , Processo 016.396/2009-2 (REPR, encerrado) , Processo 020.443/2010-2 (REPR, encerrado) , Processo 003.260/2011-9 (RA, encerrado) , Processo 005.693/2011-0 (REPR, encerrado) , Processo 022.649/2011-5 (REPR, encerrado) , Processo 011.378/2015-8 (TCE, aberto) , Processo 013.123/2016-5 (TCE, encerrado) , Processo 031.382/2015-0 (TCE, encerrado) , Processo 022.600/2014-0 (TCE, encerrado) , Processo 035.372/2017-6 (CBEX, encerrado) , Processo 015.811/2019-0 (CBEX, encerrado) , Processo 037.371/2019-3 (CBEX, encerrado) e Processo 035.207/2017-5 (TCE, aberto) 

19. A tomada de contas especial está, assim, devidamente constituída e em condição de ser instruída.
EXAME TÉCNICO
Da validade das notificações:
20. Preliminarmente, cumpre tecer breves considerações sobre a forma como são realizadas as comunicações processuais no TCU. A esse respeito, destacam-se o art. 179, do Regimento Interno do TCU (Resolução 155, de 4/12/2002) e o art. 4º, inciso III, § 1º, da Resolução TCU 170, de 30 de junho de 2004, in verbis:
'Art. 179. A citação, a audiência ou a notificação, bem como a comunicação de diligência, farse-ão:
I - mediante ciência da parte, efetivada por servidor designado, por meio eletrônico, fac-símile, telegrama ou qualquer outra forma, desde que fique confirmada inequivocamente a entrega da comunicação ao destinatário;
II - mediante carta registrada, com aviso de recebimento que comprove a entrega no endereço do destinatário;
III - por edital publicado no Diário Oficial da União, quando o seu destinatário não for localizado
 (...) 
Art. 3º As comunicações serão dirigidas ao responsável, ou ao interessado, ou ao dirigente de órgão ou entidade, ou ao representante legal ou ao procurador constituído nos autos, com poderes expressos no mandato para esse fim, por meio de:
I - correio eletrônico, fac-símile ou telegrama;
II - servidor designado;
III - carta registrada, com aviso de recebimento;
IV - edital publicado no Diário Oficial da União, quando o seu destinatário não for localizado, nas hipóteses em que seja necessário o exercício de defesa.
Art. 4º. Consideram-se entregues as comunicações:
I - efetivadas conforme disposto nos incisos I e II do artigo anterior, mediante confirmação da ciência do destinatário;
II - realizadas na forma prevista no inciso III do artigo anterior, com o retorno do aviso de recebimento, entregue comprovadamente no endereço do destinatário;
III - na data de publicação do edital no Diário Oficial da União, quando realizadas na forma prevista no inciso IV do artigo anterior.
§ 1º O endereço do destinatário deverá ser previamente confirmado mediante consulta aos sistemas disponíveis ao Tribunal ou a outros meios de informação, a qual deverá ser juntada ao respectivo processo.'
21. Bem se vê, portanto, que a validade da citação via postal não depende de que o aviso de recebimento seja assinado pelo próprio destinatário da comunicação, o que dispensa, no caso em tela, a entrega do AR em 'mãos próprias'. A exigência da norma é no sentido de o Tribunal verificar se a correspondência foi entregue no endereço correto, residindo aqui a necessidade de certeza inequívoca. 
22. Não é outra a orientação da jurisprudência do TCU, conforme se verifica dos julgados a seguir transcritos:
'São válidas as comunicações processuais entregues, mediante carta registrada, no endereço correto do responsável, não havendo necessidade de que o recebimento seja feito por ele próprio.' (Acórdão 3648/2013-TCU-Segunda Câmara, Relator Ministro JOSÉ JORGE) 
'É prescindível a entrega pessoal das comunicações pelo TCU, razão pela qual não há necessidade de que o aviso de recebimento seja assinado pelo próprio destinatário. Entregandose a correspondência no endereço correto do destinatário, presume-se o recebimento da citação.' (Acórdão 1019/2008-TCU-Plenário, Relator Ministro BENJAMIN ZYMLER) 
'As comunicações do TCU, inclusive as citações, deverão ser realizadas mediante Aviso de Recebimento - AR, via Empresa Brasileira de Correios e Telégrafos, bastando para sua validade que se demonstre que a correspondência foi entregue no endereço correto.' (Acórdão 1526/2007-TCU-Plenário, Relator Ministro AROLDO CEDRAZ) 
23. A validade do critério de comunicação processual do TCU foi referendada pelo Supremo Tribunal Federal, nos termos do julgamento do MS-AgR 25.816/DF, por meio do qual se afirmou a desnecessidade da ciência pessoal do interessado, entendendo-se suficiente a comprovação da entrega do 'AR' no endereço do destinatário:
'Ementa: agravo regimental. Mandado de segurança. Desnecessidade de intimação pessoal das decisões do tribunal de contas da união. art. 179 do regimento interno do TCU. Intimação do ato impugnado por carta registrada, iniciado o prazo do art. 18 da lei nº 1.533/51 da data constante do aviso de recebimento. Decadência reconhecida. Agravo improvido.
O envio de carta registrada com aviso de recebimento está expressamente enumerado entre os meios de comunicação de que dispõe o Tribunal de Contas da União para proceder às suas intimações.
O inciso II do art. 179 do Regimento Interno do TCU é claro ao exigir apenas a comprovação da entrega no endereço do destinatário, bastando o aviso de recebimento simples.' 
Da revelia da responsável Francisca Torres Bezerra
24. No caso vertente, a citação da responsável se deu em endereços provenientes de pesquisas de endereços realizadas pelo TCU (vide parágrafos acima) . A entrega dos ofícios citatórios nesses endereços ficou comprovada, tendo sido o AR assinado pela própria responsável, conforme detalhamento a seguir:
Francisca Torres Bezerra, ofício 15572/2019 - Seproc (peça 65) , origem nos sistemas corporativos do TCU e ofício 15573/2019 - Seproc (peça 64) , origem no sistema da Receita Federal.
25. Nos processos do TCU, a revelia não leva à presunção de que seriam verdadeiras todas as imputações levantadas contra os responsáveis, diferentemente do que ocorre no processo civil, em que a revelia do réu opera a presunção da verdade dos fatos narrados pelo autor (Acórdão 1009/2018-TCU-Plenário, Relator: BRUNO DANTAS; 2369/2013 - TCU - Plenário, Relator: BENJAMIN ZYMLER e 2449/2013 - TCU - Plenário, Relator: BENJAMIN ZYMLER) . Dessa forma, a avaliação da responsabilidade do agente não pode prescindir da prova existente no processo ou para ele carreada. 
26. Ao não apresentar sua defesa, a responsável deixou de produzir prova da regular aplicação dos recursos sob sua responsabilidade, em afronta às normas que impõem aos gestores públicos a obrigação legal de, sempre que demandados pelos órgãos de controle, apresentar os documentos que demonstrem a correta utilização das verbas públicas, a exemplo do contido no art. 93 do Decreto-Lei 200/1967: 'Quem quer que utilize dinheiros públicos terá de justificar seu bom e regular emprego na conformidade das leis, regulamentos e normas emanadas das autoridades administrativas competentes.' 
27. Mesmo as alegações de defesa não sendo apresentadas, considerando o princípio da verdade real que rege esta Corte, procurou-se buscar, em manifestações da responsável na fase interna desta Tomada de Contas Especial, se havia algum argumento que pudesse ser aproveitado a seu favor. 
28. Os argumentos apresentados na fase interna (peças 13 e 27) não elidem as irregularidades apontadas.
29. Em se tratando de processo em que a parte interessada não se manifestou acerca das irregularidades imputadas, não há elementos para que se possa efetivamente aferir e reconhecer a ocorrência de boa-fé na conduta da responsável, podendo este Tribunal, desde logo, proferir o julgamento de mérito pela irregularidade das contas, conforme os termos dos §§ 2º e 6º do art. 202 do Regimento Interno do TCU. (Acórdão 2064/2011-TCU-Primeira Câmara (relator: Ubiratan Aguiar) , 6.182/2011-TCU-1ª Câmara (relator: Weber de Oliveira) , 4.072/2010-TCU-1ª Câmara (Relator: Valmir Campelo) , 1.189/2009-TCU-1ª Câmara (Relator: Marcos Bemquerer) , 731/2008-TCU-Plenário (Relator: Aroldo Cedraz) .
30. Dessa forma, a responsável Francisca Torres Bezerra deve ser considerada revel, nos termos do art. 12, § 3º, da Lei 8.443/1992, devendo as contas serem julgadas irregulares, condenando-a ao débito apurado.
Prescrição da Pretensão Punitiva
31. Vale ressaltar que a pretensão punitiva do TCU, conforme Acórdão 1441/2016-TCU-Plenário, Relator: Benjamin Zymler, que uniformizou a jurisprudência acerca dessa questão, subordina-se ao prazo geral de prescrição indicado no art. 205 do Código Civil, que é de dez anos, contado da data de ocorrência da irregularidade sancionada, nos termos do art. 189 do Código Civil, sendo este prazo interrompido pelo ato que ordenar a citação, a audiência ou a oitiva da responsável.
32. No caso em exame, não ocorreu a prescrição, uma vez que a irregularidade sancionada ocorreu em 30/12/2009, e o ato de ordenação da citação ocorreu em 26/12/2019."
4.	Feitas tais considerações, a proposta de mérito da Secex/TCE, uníssona, foi redigida nos seguintes termos (peças 69, pp. 7/8 e 70) :  
"38. Diante do exposto, submetemos os autos à consideração superior, propondo ao Tribunal:
a) considerar revel a responsável Francisca Torres Bezerra (CPF: XXX.752.803-XX) , para todos os efeitos, dando-se prosseguimento ao processo, com fulcro no art. 12, § 3º, da Lei 8.443/1992; 
b)  julgar irregulares, nos termos dos arts. 1º, inciso I, 16, inciso III, alíneas b e c, da Lei 8.443/1992, c/c os arts. 19 e 23, inciso III, da mesma Lei, as contas da responsável Francisca Torres Bezerra (CPF: XXX.752.803-XX) , condenando-a ao pagamento das importâncias a seguir especificadas, atualizadas monetariamente e acrescidas dos juros de mora, calculadas a partir das datas discriminadas até a data da efetiva quitação do débito, fixando-lhe o prazo de quinze dias, para que comprove, perante o Tribunal, o recolhimento das referidas quantias aos cofres do Tesouro Nacional, nos termos do art. 23, inciso III, alínea a, da citada lei, c/c o art. 214, inciso III, alínea a, do Regimento Interno do TCU;  
Débitos relacionados à responsável Francisca Torres Bezerra (CPF: XXX.752.803-XX) :
	Data de ocorrência
	Valor histórico (R$) 
	Tipo da parcela

	30/12/2009
	119.345,40
	Débito

	13/5/2011
	45,87
	Crédito

Valor atualizado do débito (com juros) em 31/3/2020: R$ 277.544,64
c) aplicar à Sra. Francisca Torres Bezerra (CPF: XXX.752.803-XX) , a multa prevista no art. 57 da Lei 8.443/92 c/c o art. 267 do RI/TCU, fixando-lhe o prazo de quinze dias, a contar da notificação, para que comprove, perante o Tribunal (art. 214, III, a, do Regimento Interno do TCU) , o recolhimento das dívidas aos cofres do Tesouro Nacional, atualizada monetariamente desde a data do acórdão que vier a ser proferido por este Tribunal até a do efetivo recolhimento, se pagas após o vencimento, na forma da legislação em vigor;
d) autorizar, desde logo, a cobrança judicial das dívidas, caso não atendida a notificação, na forma do disposto no art. 28, inciso II, da Lei 8.443/1992;
e) autorizar também, desde logo, se requerido, com fundamento no art. 28, inciso I, da Lei 8.443, de 1992, c/c o art. 217, §§ 1º e 2º do Regimento Interno do TCU, o parcelamento da (s) dívida (s) em até 36 parcelas, incidindo, sobre cada parcela, corrigida monetariamente, os correspondentes acréscimos legais, fixando-lhe o prazo de quinze dias, a contar do recebimento da notificação, para comprovar, perante o Tribunal, o recolhimento da primeira parcela, e de trinta dias, a contar da parcela anterior, para comprovar os recolhimentos das demais parcelas, devendo incidir, sobre cada valor mensal, atualizado monetariamente, os juros de mora devidos, no caso do débito, na forma prevista na legislação em vigor, alertando o responsável de que a falta de comprovação do recolhimento de qualquer parcela importará o vencimento antecipado do saldo devedor, nos termos do § 2º do art. 217 do Regimento Interno deste Tribunal; 
f) enviar cópia do Acórdão a ser prolatado, bem como do Relatório e do Voto que o fundamentarem à Procuradoria da República no Estado do Ceará, nos termos do à § 3º do art. 16 da Lei 8.443/1992, c/c o § 7º do art. 209 do Regimento Interno do TCU, para adoção das medidas cabíveis; e
g) enviar cópia do Acórdão que vier a ser proferido ao Secretaria Especial do Desenvolvimento Social e ao responsável, para ciência, informando que a presente deliberação, acompanhada do Relatório e do Voto que a fundamenta, está disponível para a consulta no endereço www.tcu.gov.br/acordaos, além de esclarecer que, caso requerido, o TCU poderá fornecer sem custos as correspondentes cópias, de forma impressa."
5.	O Ministério Público especializado, em parecer da lavra do Subprocurador-Geral Lucas Rocha Furtado, anuiu ao encaminhamento alvitrado pela unidade técnica (peça 71) .
	É o Relatório.

não há.

Subprocurador-Geral Lucas Rocha Furtado.

TOMADA DE CONTAS ESPECIAL. CONVÊNIO PACTUADO ENTRE O MUNICÍPIO DE REDENÇÃO/CE E O ENTÃO MINISTÉRIO DO DESENVOLVIMENTO SOCIAL E COMBATE À FOME (ATUAL SECRETARIA ESPECIAL DE DESENVOLVIMENTO SOCIAL). APOIO À IMPLEMEN-TAÇÃO DE FEIRA POPULAR. ausência de encaminhamento da documentação exigida. NÃO COMPROVAÇÃO DO ATINGIMENTO DOS OBJETIVOS PACTUADOS. REVELIA. CONTAS IRREGULARES. DÉBITO E MULTA à EX-GESTORA. De acordo com a jurisprudência já assentada neste Tribunal, é dever do gestor público, em tomada de contas especial, trazer elementos probatórios coerentes e suficientes, que demonstrem, de forma inequívoca, o bom e correto emprego das verbas geridas, de acordo com as normas pertinentes.

TOMADA DE CONTAS ESPECIAL (TCE)

Secretaria de Controle Externo de Tomada de Contas Especial - Secex/TCE.

Em apreciação a Tomada de Contas Especial - TCE instaurada pela Secretaria Especial do Desenvolvimento Social em desfavor da Sra. Francisca Torres Bezerra, ex-Prefeita do Município de Redenção/CE, em razão da não comprovação da regular aplicação dos recursos repassados pela União por meio do Convênio 00208/2009, registro Siafi 709003, que teve por objeto o apoio à implantação de Feira Popular na referida municipalidade e vigência de 23/12/2009 a 30/4/2011.
2.	De acordo com o Plano de Trabalho proposto e aprovado, foram constituídas duas metas a serem alcançadas, quais sejam: implantação de Feira Comunitária e capacitação dos agricultores. Para a consecução dos objetivos propostos, foi estipulado o aporte de R$ 119.345,40 pelo concedente e de R$ 3.226,00 pelo Município de Redenção/CE. O montante previsto dos cofres federais foi repassado em uma única parcela em 30/12/2009.
3.	A Sra. Francisca Torres Bezerra era a pessoa responsável pela gestão e execução dos recursos federais recebidos por meio do Convênio 00208/2009, tendo o prazo final para apresentação da prestação de contas expirado em 29/6/2011, ou seja, durante a sua gestão à frente da prefeitura (de 2009 a 2012) . 
4.	A prestação de contas foi encaminhada em 27/6/2011. Contudo, a análise empreendida pelo concedente identificou a ausência de informações e/ou documentos essenciais à comprovação do cumprimento dos objetivos do ajuste, tendo sido realizada vistoria in loco por meio da qual foram obtidas as seguintes conclusões (peça 31, p. 10) :
"3.2. Após a visita e verificação da inexistência de equipamentos objeto desse Convênio, bem como, da insuficiência de informações a respeito da execução do Convênio n° 208/2009, esta equipe técnica conclui que a feira nunca atingiu seu objetivo, não restando possibilidade de readequação das ações, vez que não há bens a serem utilizados e não restou comprovado que os supostos beneficiários apresentados a essa equipe, de fato ainda faziam parte do projeto, uma vez que a feira objeto deste convênio não existe e não foi possível apreender que ela tenha sequer funcionado, senão pela declaração dos supostos beneficiários.
3.3. No entanto, mesmo se considerados como beneficiários reais do projeto, notou-se que as informações apresentadas por eles caracterizam a inexistência de feira nos moldes pactuados no Termo de Convênio, restando como orientação à atual gestão a apresentar esclarecimentos no que tange aos motivos que a impossibilita de prestar as informações, bem como a solicitação de instauração de Tomada de Contas Especial e as medidas adotadas visando o resguardo do patrimônio público (bens e materiais adquiridos) , conforme estabelecido no Art. 56, § 3° ao 5° da Portaria Interministerial MP/CGU/MF n° 127/2008."
5.	A ex-gestora foi devidamente comunicada do teor das análises empreendidas acerca da prestação de contas por ela apresentada e, diante da ausência de justificativas suficientes para elidir a irregularidade e da não devolução dos recursos, foi instaurada esta Tomada de Contas Especial.
6.	Tanto o Tomador de Contas quanto a Secretaria Federal de Controle Interno da  Controladoria-Geral da União concluíram pelo prejuízo no valor apurado de R$ 119.299,53, já abatido o valor de R$ 45,87, restituído em 13/5/2011, imputando-se a responsabilidade à Sra. Francisca Torres Bezerra. A Secretaria Federal de Controle Interno certificou a irregularidade das contas e a autoridade ministerial tomou conhecimento dessa conclusão.
7.	Neste Tribunal, foi promovida a citação da responsável, consoante ofícios 15.572/2019-TCU/Seproc e 15.573/2019-TCU/Seproc e respectivos Avisos de Recebimento devidamente assinados (peças 64 a 67) , não tendo sido apresentadas alegações de defesa, restando caracterizada sua revelia, o que impõe o prosseguimento ao processo, nos termos do art. 12, § 3º, da Lei 8.443/1992.
8.	A unidade técnica, com o endosso do Ministério Público junto ao TCU, apresentou seu posicionamento pela condenação da responsável ao débito apurado nos autos e pela aplicação da multa prevista no art. 57 da Lei 8.443/1992.
9.	Conforme apurado nestes autos, os documentos apresentados na prestação de contas não foram satisfatórios para comprovar a boa e regular aplicação dos recursos recebidos por meio do Convênio 208/2009, não havendo elementos suficientes a demonstrar a correta execução do objeto pactuado.
10.	Diante disso, entendo conveniente ressaltar que incumbe àquele que utilize, arrecade, guarde, gerencie ou administre dinheiros, bens e valores públicos ou pelos quais a União responda, ou que, em nome desta, assuma obrigações de natureza pecuniária, o dever de demonstrar a adequada aplicação dos valores que lhe foram confiados, nos termos do art. 70, parágrafo único, da Constituição Federal e do art. 93 do Decreto-lei 200/1967. 
11.	Desse modo, conforme extensa jurisprudência deste Tribunal, é ônus do responsável oferecer documentação que demonstre, de forma efetiva, os gastos efetuados e a plena execução das metas pactuadas.
12.	Por não ter se desincumbido da obrigação que lhe foi imposta pelo ordenamento jurídico, não demonstrando a boa e regular aplicação dos recursos públicos repassados, a Sra. Francisca Torres Bezerra, responsável pela gestão dos recursos em tela, deve ter suas contas julgadas irregulares, com sua condenação ao pagamento do valor total repassado à municipalidade, abatido da quantia ressarcida (R$ 45,87, em 13/5/2011) .
13.	Dada a gravidade da infração cometida, deve ser aplicada à aludida ex-gestora a multa capitulada no art. 57 da Lei 8.443/1992, em valor proporcional ao dano, tendo em vista que¸ in casu, não ocorreu a prescrição da pretensão punitiva.
14. 	Nesse sentido, cabe ressaltar que, nos casos de não comprovação da regular aplicação de recursos repassados mediante convênios ou instrumentos similares, a data limite para entrega da prestação de contas final ou a data da efetiva entrega antecipada assinala o marco inicial da contagem do prazo de prescricional.
15.	Considerando que a Sra. Francisca Torres Bezerra enviou a prestação de contas em 27/6/2011 e o ato de ordenação da citação ocorreu em 26/12/2019 (peça 62) , não ocorreu a prescrição da pretensão punitiva, conforme incidente de uniformização de jurisprudência atinente ao prazo prescricional das sanções aplicadas pelo TCU, em que restou assente que está subordinada ao prazo geral de prescrição de dez anos indicado no art. 205 do Código Civil, contado a partir da data da ocorrência da irregularidade sancionada, interrompendo-se com o ato que ordenar a citação, a audiência ou a oitiva da parte, nos termos do art. 202, inciso I, do CC.
16.	Outrossim, cumpre autorizar, se solicitado, o parcelamento das dívidas e, se necessária, a cobrança judicial, bem como encaminhar cópia do Acórdão que vier a ser proferido à Procuradoria da República no Estado do Ceará, com fundamento no art. 16, § 3º, da Lei 8.443/1992 c/c art. 209, § 7º, do Regimento Interno do TCU e à Secretaria Especial do Desenvolvimento Social, para ciência.
	Com essas considerações, manifesto-me por que seja adotada a deliberação que ora submeto a este Colegiado. 
T.C.U., Sala das Sessões, em 26 de maio de 2020.
MARCOS BEMQUERER COSTA
Relator